臺灣板橋地方法院刑事判決　　　　　　　　96年度易字第67號
公　訴　人　臺灣板橋地方法院檢查署檢察官
被　　　告　甲○○
選任辯護人　顏維助律師
　　　　　　張躍騰律師
　　　　　　陳澤榮律師
上列被告因違反商標法案件，經檢察官提起公訴（95年度偵字第
28498 號），本院判決如下：
    主  文
甲○○明知為未得商標權人同意，使用近似於其註冊商標之類似
商品而販賣，處有期徒刑肆月，如易科罰金，以銀元佰元折算
壹日；減為有期徒刑貳月，如易科罰金，以銀元佰元折算壹日
。
扣案之三件工具組壹組、螺絲起子貳支，均沒收。
    事  實
一、甲○○係原設於臺北縣泰山鄉○○村○○街3 號8 樓「煌傑
    金屬工業股份有限公司」（下稱煌傑公司，現已遷址臺北縣
    樹林市○○路18之1 號）之負責人，經營各種大小五金、手
    工具等之製造、加工、買賣及進出口業務，明知註冊證號數
    00000000號、第00000000號、第00000000號之「Hans及圖」
    、「Hans Tools及圖」等商標及圖案，業經向得行興業股份
    有限公司（下稱向得行公司）向經濟部智慧財產局申請核准
    登記，取得商標專用權，仍在專用期間內，指定使用於尺、
    直尺、摺尺、捲尺、皮尺、扳手、起子、手動打釘槍、鐵絲
    剪、起子頭、螺絲攻等手工具專用商品。又明知中國大陸地
    區之南海煌鋼金屬製品有限公司（下稱煌鋼公司）所製造之
    三件組（美工刀、螺絲起子、捲尺）、螺絲起子等類似商品
    ，使用近似於向得行公司享有上開「Hans」註冊商標圖樣之
    「Hans-w」圖樣，雖於大陸地區為合法註冊之商標，但在臺
    灣地區並未註冊，若予以輸入、販賣，因屬使用近似商標之
    類似商品，有致相關消費者混淆之虞，故若未經商標權人向
    得行公司之同意或授權，自不得輸入、販賣，竟基於販賣營
    利之犯意，自民國93年間某日起，擅自從大陸地區將前開類
    似商品輸入臺灣地區，並以每樣工具新臺幣（下同）40元至
    130 元不等價格，販售予不特定人，以資牟利。嗣因向得行
    公司之客戶反映市場有仿冒商品混淆市場價格，經向得行商
    行於94年11月間自行購得仿冒之三件工具組1 組、螺絲起子
    2 支等商品蒐證後，提出告訴。
二、案經被害人向德行公司報請臺灣板橋地方法院檢察署檢察官
    偵查起訴。
    理  由
一、被告甲○○及選任辯護人對於檢察官所提出告訴人代表人乙
    ○○、證人丙○○、張慶得審判外陳述，並不爭執因屬傳聞
    證據而無證據能力，僅就其供述之證明力進行辯論。又對於
    檢察官提出之經濟部智財局商標註冊資料、煌傑公司開立之
    發票、麥克五金百貨綜合商場開立之統一發票、PIONEER 雜
    誌、中阿商業雜誌、進口報單、經濟部智財局（95）智商03
    50字第09580447350 號函等書證，形式上亦不爭執。而扣案
    螺絲起子、三件工具組、美工刀、電子剪，為證人丙○○提
    出供檢察官扣案，為合法取得之證物。上開證據均有證據能
    力，合先敘明。
二、訊據被告並不否認有自大陸煌鋼公司購買美工刀、捲尺、螺
    絲起子等商品販賣，且對上開商品上使用「Hans-w」圖樣亦
    知悉，惟矢口否認有違反著作權法之犯行，辯稱：關於告訴
    人所提出標示「Hans-w」之商品，為伊進口販賣無誤，但上
    開商品為大陸煌鋼公司製造，該商標經大陸國家工商行政管
    理局商標局註冊，伊經合法授權使用，應無違法；且告訴人
    所有之「Hans」註冊商標，在大陸亦有註冊，顯見以大陸國
    家工商行政管理局之專業認定結果，兩商標間並無混淆之虞
    ，伊並非故意仿冒告訴人之商標云云。經查：
  (一)「Hans及圖」、「Hans Tools及圖」等商標及圖案，業經向
    得行公司向經濟部智慧財產局申請核准登記，取得商標專用
    權，指定使用於尺、直尺、摺尺、捲尺、皮尺、扳手、起子
    、手動打釘槍、鐵絲剪、起子頭、螺絲攻等手工具專用商品
    ，有經濟部智慧財產局註冊號數00000000號、第00000000號
    、第00000000號等註冊證在卷可稽（見偵查卷第6-7 頁）。
    而經本院查詢以被告本人或被告為法人代表人名義所申請，
    類似於「Hans」、「Hans-w」、「Hans-wang 」等圖樣申請
    註冊之商標，僅有被告以煌傑公司代表人身分所申請之「
    Hans-wang 」商標，有經濟部智慧財產局（96）智商0924字
    第09680086050 號函及所附商標申請案全卷附卷可稽。足證
    關於「Hans」商標，專屬告訴人向得行公司所有，堪以認定
    。
  (二)而大陸煌鋼公司製造美工刀、捲尺、螺絲起子等商品，並於
    上開商品上使用「Hans-w」圖樣，經被告輸入臺灣後販售，
    除據被告坦承外，並有告訴人於臺灣地區購得之工具三件組
    、螺絲起子等為證（見偵查卷10-11 頁商品包裝說明影本）
    ，並有被告所提出之進口報單4 紙在卷可稽（見同前卷第
    122 頁以下）。足見被告確實將使用「Hans-w」圖樣之美工
    刀、捲尺、螺絲起子等商品，輸入並販賣。
  (三)而「Hans-w」圖樣與告訴人所專用之「Hans」商標，由字面
    觀察，均以Hans字樣為主體，而商標本是商號用以標記表示
    商品來源、出處之用意證明，雖然「Hans-w」與「Hans」之
    字面不盡相同，但用字上之大體相同，足以使相關消費者對
    於商品之來源、出處混淆為同一，或認為相關聯。況「Hans
    」商標係用於尺類及扳手、起子、手動打釘槍、鐵絲剪、起
    子頭、螺絲攻等手工具，而被告所輸入、販賣之上開商品，
    則係美工刀、捲尺、螺絲起子等手工具，雖然不盡相同，但
    屬功能、用途近似之商品，對同類之消費者自不無混淆之虞
    。此經檢察官委請經濟部智慧財產局鑑定，即認以上開商標
    及所使用之商品，就行政審查之觀點，有使相關消費者發生
    混淆誤認之虞甚明（見偵查卷第154-155 頁經濟部智財局（
    95）智商0350字第09580447350 號函）。
  (四)被告雖提出大陸煌鋼公司以「Hans-W」商標向國家工商行政
    管理局商標局申請註冊之註冊證（見偵查卷第66-73 頁），
    證明上開商品所使用之商標具有合法權源。惟商標之註冊，
    係保護商號對其商品之標記，而以國家權力對一定之標記授
    予專用權，故商標之效力具有地域性，非經於本國註冊，不
    能享有專用權，此觀諸商標法第27條自明。而我國與中華人
    民共和國於商標保護方面既無互惠之規定或約定，「Hans-W
    」商標縱已於中華人民共和國註冊取得專用權，除非於我國
    另有註冊登記，否則於我國領域內自不受保護。而「Hans-W
    」商標於我國未經註冊登記，業如前述，雖然大陸煌鋼公司
    於大陸地區使用「Hans-W」商標於指定商品，具有合法權源
    ，但被告輸入上開商品至臺灣後復販賣之，「Hans-W」商標
    既未於我國註冊，又有與「Hans」商標混淆之虞，對於告訴
    人之商標專用權及商譽，自非無損。
  (五)至於被告提出大陸煌鋼公司以「Hans-W」商標向國家工商行
    政管理局商標局申請註冊之註冊證，及向得行公司以「Hans
    」商標向同一機關申請註冊之資料（見本院卷一第45-46 頁
    ），辯稱以大陸國家工商行政管理局商標局人員之專業認定
    ，並不認上開商標間有混淆之虞云云。然而大陸國家工商行
    政管理局商標局之認定，並不拘束我國智慧財產局之鑑定乃
    至於司法審判。且關於國家工商行政管理局商標局對於商標
    混淆之認定標準、審查程序，是否嚴謹公正，亦無從瞭解。
    況參以我國之商標法規定，於商標註冊後若有相近似於他人
    之商標，則先註冊取得專用權之商標權人仍得依商標法第40
    條提起異議，如審定成立則依同法第46條撤銷註冊。簡言之
    ，後申請之商標經註冊，並不表示與其他商標絕無混淆之虞
    ，如確有混淆之情形，而經前申請註冊之商標權人異議者，
    後註冊之商標仍有經過撤銷之可能。因為申請註冊時，若非
    與著名商標近似，審查人員未必能於申請時查覺，而透過商
    標權人之異議，進行兩商標之比較，始足判斷商標間是否有
    近似、混淆之虞。
  (六)而大陸國家工商行政管理局商標局於「Hans-W」、「Hans」
    商標，是否曾將上開兩商標比較判斷，已屬不明。單以上開
    兩商標先後經大陸國家工商行政管理局商標局註冊，即謂兩
    商標間絕無混淆，更嫌速斷。雖被告辯稱伊信賴上開兩商標
    於大陸之註冊，故本件無違反商標法之主觀犯意云云。惟被
    告自承於申請「Hans-wang 」商標前，曾先以「Hans」商標
    申請註冊，經主管機關審查人員告知先前已有「Hans」商標
    存在，才改以「Hans-wang 」商標申請註冊等語（見本院96
    年8 月7 日審判筆錄第16頁）。可見被告早已知「Hans」商
    標業經註冊乙節。而「Hans」、「Hans-w」兩商標間，具有
    極為近似之字樣，被告久處手工具代理、販賣業務，就此上
    開商標之使用足使商品來源辨識困難，豈有不知之理？
  (七)另被告又辯以：告訴人之「Hans」商標係用於手工具，而「
    Hans-w」商標主要用以捲尺，應不會混淆云云（見本院96年
    8 月7 日審判筆錄第16頁）。惟被告既自承先前於申請商標
    註冊時，已知悉「Hans」商標之存在，而「Hans」商標指定
    用於尺、直尺、摺尺、捲尺、皮尺、扳手、起子、手動打釘
    槍、鐵絲剪、起子頭、螺絲攻等手工具專用商品，有商標註
    冊證在卷為憑（見偵查卷第8 頁），此資訊被告可輕易查知
    。而被告所輸入、販賣之商品，包括三件組（捲尺、美工刀
    、螺絲起子）、螺絲起子，均為類似之手工具，被告據此辯
    稱無主觀犯意，更屬無據。綜上所述，被告所犯違反商標法
    之犯行明確，應依法論處。
三、核被告所為，係犯商標法第82條明知為類似商品使用近似之
    註冊商標之類似商品而販賣罪。又被告意圖販賣而輸入及意
    圖販賣而陳列之行為，均為販賣之高度行為吸收，不另論罪
    。起訴意旨認為意圖販賣而陳列之行為與販賣行為屬牽連犯
    之關係，惟被告之目的在於販賣，其輸入、陳列僅係其販賣
    行為之階段，起訴意旨容有誤會，應予敘明。又按刑法修正
    條文於94年2 月2 日經總統公布，並自95年7 月1 日起施行
    ，其中原刑法第56條之連續犯規定業經刪除，即修正後之刑
    法已無連續犯得論以裁判上一罪之情形，參照該修正條文之
    立法理由，即修正條文說明謂「至連續犯廢除後，對於部分
    習慣犯，例如竊盜、吸毒等犯罪，是否會因適用數罪併罰而
    使刑罰過重產生不合理之現象一節，在實務上應可參考德、
    日等國之經驗，委由學界及實務以補充解釋之方式，發展接
    續犯之概念，對於合乎『接續犯』或『包括的一罪』之情形
    ，認為構成單一之犯罪，以限縮數罪併罰之範圍，用以解決
    上述問題。」等語，則依上揭修法意旨，於修正刑法施行後
    ，自應重新檢討「接續犯」、「包括的一罪」之概念，其中
    屬包括一罪概念中之「集合犯」，係立法者在犯罪構成要件
    所描述及預設之該當行為，本身即具有不斷反覆實施之特性
    ，而是否為集合犯之判斷標準，其一類型係從法條文義即可
    得知，如「收集」國防機密罪、「收集」偽造通用貨幣罪，
    由法條所規定「收集」之文義，即知「收集」之行為具有不
    斷實施之特性；另一集合犯之類型，則係由構成要件規範目
    的與日常生活經驗之典型違犯型態加以判斷者。而刑事法若
    干犯罪行為態樣，本質上原具有反覆、延續實行之特徵，立
    法時既予特別歸類，定為犯罪構成要件之行為要素，則行為
    人基於概括之犯意，在密切接近之一定時、地持續實行之複
    次行為，倘依社會通念，於客觀上認為符合一個反覆、延續
    性之行為觀念者，於刑法評價上，即應僅成立一罪。學理上
    所稱「集合犯」之職業性、營業性或收集性等具有重複特質
    之犯罪均屬之，例如經營、從事業務、收集、販賣、製造、
    散布等行為概念者，最高法院95年臺上字第1079號判決、95
    年臺上字第3937號判決、95年臺上字第4686號判決可資參照
    。本件被告多次所販賣之類似商品之行為，具有不斷反覆實
    施之特性，係屬集合犯行為，自仍應論以一罪，公訴意旨認
    屬連續犯，容有未洽，應予敘明。
四、爰審酌被告並無前科，有臺灣高等法院被告前案紀錄表在卷
    可稽，考量被告之犯罪動機、目的、手段，及被告犯行不僅
    影響註冊商標商品之商譽及銷售，且危害市場競爭秩序並損
    害我國形象，暨被告販售仿冒商標商品數量非多等犯罪所生
    危害程度，與被告犯罪後之態度等一切情狀，量處如主文所
    示之刑。又被告行為後刑法第41條有修正，依被告行為時之
    刑法第41條第1 項前段規定：「犯最重本刑為五年以下有期
    徒刑以下之刑之罪，而受六個月以下有期徒刑或拘役之宣告
    ，因身體、教育、職業、家庭之關係或其他正當事由，執行
    顯有困難者，得以一元以上三元以下折算一日，易科罰金。
    」另被告行為時之易科罰金折算標準，修正前罰金罰鍰提高
    標準條例第2 條前段（現已刪除）規定，就其原定數額提高
    為100 倍折算一日，則本件被告行為時之易科罰金折算標準
    ，應以銀元三百元折算一日，經折算為新臺幣後，應以新臺
    幣九百元折算為一日。惟95年7 月1 日修正公布施行之刑法
    第41條第1 項前段則規定：「犯最重本刑為五年以下有期徒
    刑以下之刑之罪，而受六個月以下有期徒刑或拘役之宣告者
    ，得以新臺幣一千元、二千元或三千元折算一日，易科罰金
    。」比較修正前後之易科罰金折算標準，以95年7 月1 日修
    正公布施行前之規定，較有利於被告，應適用被告行為時法
    ，定易科罰金之折算標準。又被告之犯行為96年4 月24日前
    所為，合依中華民國九十六年罪犯減刑條例減輕其刑，並諭
    知易科罰金之折算標準。扣案之三件工具組1 組、螺絲起子
    2 支，為被告犯商標法第82條之罪販賣之商品，不問屬犯人
    與否，應宣告沒收。
五、不另為無罪諭知部分：
  (一)公訴意旨另以：被告係委託大陸煌鋼公司使用「HANS」、「
    Hans-w」等圖樣於六角扳手、美工刀、螺絲起子等商品上，
    故有牽連犯商標法第81條第3 款之罪。另外包括證人丙○○
    、張慶得所購買之六角扳手、捲尺等物品（即偵查卷第
    140-144 頁），亦為被告委託大陸煌鋼公司製造，而輸入販
    賣之物品，不僅只於被告所述之使用「Hans-w」圖樣之商品
    （即偵查卷第10-11頁）。
  (二)公訴意旨認證人丙○○、張慶得所購買之六角扳手、捲尺等
    物品（即偵查卷第140-144 頁），為被告委託大陸煌鋼公司
    製造後輸入販賣，無非僅以上開商品上標示有「HANS」之商
    標圖樣。而證人張慶得證稱電子剪（即偵查卷第144 頁）是
    我買的，我花1 個月時間買到的，在家樂福沒找到，後來在
    麥克五金行買到了這商品，我看到掛HANS的電子剪有一排，
    數量至少3 個，除此之外沒有看到其他掛有HANS的工具或量
    具等語（見偵查卷第146-147 頁）。而證人張慶得雖於賣場
    上見過標示有「HANS」商標圖樣之商品，但此商品究竟是被
    告所輸入販賣、或係其他公司自大陸輸入販賣、甚至是在臺
    灣之其他人擅自製造販賣，仍屬不明。本件並無任何積極證
    據足以證明上開使用「HANS」圖樣之電子剪係由被告所輸入
    、販賣，自不能僅以使用「HANS」圖樣乙節，率認與被告有
    關。
  (三)就證人丙○○證稱：我有購買三件組、螺絲起子，後來因為
    要報帳所以請對方補發票，我是去煌傑公司買貨，會計小姐
    打電話請他們補證明等語（見偵查卷第102-103 頁）；於本
    院審判中則證稱：因為向得行說他們有類似的物品，所以我
    去瞭解。我只是去他們公司買一些樣品，至於市面上有無使
    用「HANS」圖樣之六角扳手、捲尺，我並不知道，只是聽說
    有這樣的事等語（見本院96年8 月7 日審判筆錄）。足見證
    人丙○○所購買，僅係使用「Hans-w」商標之三件組、螺絲
    起子，此部分與被告所述相符。至於證人丙○○「聽說」市
    面上有仿冒「HANS」商標之商品，自不能據以認定與被告有
    關。
  (四)從而，就告訴人所指被告輸入販賣相關商品部分，僅使用「
    Hans-w」商標之三件組、螺絲起子部分得以證明，且與進口
    報關資料相符。至於使用「HANS」商標之電子剪、六角扳手
    、捲尺等商品，不能證明與被告有關。惟檢察官認為被告係
    基於概括犯意輸入、販賣含有「Hans-w」、「HANS」商標之
    商品，故就起訴書認為被告有輸入、販賣使用「HANS」商標
    之六角扳手、捲尺、電子剪部分，與本院論罪科刑之部分，
    有裁判上一罪關係，應不另為無罪之諭知。
  (五)其次，起訴意旨認為告訴人所述使用「HANS」、「Hans-w」
    等圖樣之六角扳手、美工刀、螺絲起子、捲尺、電子剪等商
    品，均係由被告委託大陸煌鋼公司所製造，而認被告另犯有
    商標法第81條第3 款罪嫌（即認為被告製造後輸入販賣），
    無非僅以告訴人所購買之三件組之商品說明上，標示有臺灣
    煌鋼集團、大陸公司等字樣（見偵查卷第10頁）。然而被告
    辯稱此乃宣傳噱頭，實則大陸煌鋼公司與臺灣煌傑公司並無
    關係等語。而由被告所提出大陸煌鋼公司與臺灣煌傑公司之
    出資（見本院卷附辯護人刑事準備書狀附件一、附件二），
    難以認定上開2 公司間有何控股、出資之關係。而檢察官認
    定被告從大陸煌鋼公司「訂製」前揭商品，然而使用「HANS
    」、「Hans-w」等商標，究竟係大陸煌鋼公司自行使用，或
    依被告之意思而使用，並無相當事證為佐。
  (六)再者，大陸煌鋼公司經國家工商行政管理局商標局註冊，享
    有「HANS」、「Hans-w」等商標之專用權，雖因上開商標與
    告訴人之「Hans」商標構成近似，其商品非得告訴人同意，
    不得輸入臺灣或販賣，然而大陸煌鋼公司在大陸地區在商品
    上使用「HANS」、「Hans-w」等商標，乃受中華人民共和國
    法律所保護，自不能逕以我國商標法解釋之觀點，認定大陸
    煌鋼公司使用「HANS」、「Hans-w」等商標為侵犯告訴人商
    標權之行為。否則，不啻將告訴人於我國註冊之「Hans」商
    標過度擴張，而干涉大陸地區商標註冊之效力。
  (七)從而，以大陸煌鋼公司在大陸地區在商品上使用「HANS」、
    「Hans-w」等商標，既曾經該公司向國家工商行政管理局商
    標局註冊，自無侵犯告訴人商標專用權之可言。而「Hans-w
    」商標，在臺灣既未註冊，且與告訴人之「Hans」構成近似
    ，故被告將使用「Hans-w」之商品輸入、販賣之行為，違反
    商標法，然而不能擴張認定被告有違反商標法第81條第3 款
    之罪嫌。另就使用「HANS」商標之商品，更不能證明係由被
    告輸入、販賣，業據證人丙○○、張慶得證述。從而起訴意
    旨認為被告向大陸煌鋼公司訂製使用「HANS」、「Hans-w」
    商標之商品，認涉有商標法第81條第3 款罪嫌部分，事證顯
    有不足。惟起訴意旨認此部分與本院論罪科刑部分，有連續
    犯（輸入、販賣使用「HANS」商標之商品）及牽連犯（第81
    條第3 款罪嫌）之關係，為本院論罪科刑之效力所及，爰不
    另為無罪之諭知，附此敘明。
據上論斷，應依刑事訴訟法第299 條第1 項前段，商標法第82條
、第83條，刑法第11條前段、第2 條第1 項前段、修正前刑法第
41 條 第1 項前段，修正前罰金罰鍰提高標準條例第2 條，判決
如主文。
本案經檢察官鄧媛到庭執行職務。
中　　華　　民　　國　　96　　年　　8 　　月　　21　　日
                  刑事第十二庭  審判長法　官  徐蘭萍
                                      法  官  林淑婷
                                      法  官  林漢強
以上正本證明與原本無異。
如不服本判決，應於判決送達後10日內，向本院提出上訴狀。
                                      書記官  曾千庭
中　　華　　民　　國　　96　　年　　8 　　月　　22　　日
附錄本案論罪科刑法條全文：
商標法第82條：
明知為前條商品而販賣、意圖販賣而陳列、輸出或輸入者，處一
年以下有期徒刑、拘役或科或併科新臺幣五萬元以下罰金。
商標法第81條
未得商標權人或團體商標權人同意，有下列情形之一者，處三年
以下有期徒刑、拘役或科或併科新臺幣二十萬元以下罰金：
一  於同一商品或服務，使用相同之註冊商標或團體商標者。
二  於類似之商品或服務，使用相同之註冊商標或團體商標，有
    致相關消費者混淆誤認之虞者。
三  於同一或類似之商品或服務，使用近似於其註冊商標或團體
    商標之商標，有致相關消費者混淆誤認之虞者。
